【裁判字號】    90,簡上,168
【裁判日期】    901219
【裁判案由】    確認本票債權關係不存在
【裁判全文】
臺灣高雄地方法院民事判決                          九十年度簡上字第一六八號
    上  訴  人  甲○○
    被  上訴人  乙○○
右當事人間請求確認本票債權關係不存在事件，上訴人對於中華民國九十年三月十五
日本院八十九年度雄簡字第三四七０號第一審判決提起上訴，本院判決如左：
    主  文
上訴駁回。
第二審訴訟費用由上訴人負擔。
    事實及理由
一、被上訴人主張：上訴人持有伊所簽發，如附表所示之本票二紙（以下簡稱系爭本
    票），並持向鈞院聲請准予裁定強制執行，經鈞院以民國（下同）八十九年度票
    字第一二九七五號裁定在案。惟被上訴人並未積欠上訴人前開債務，被上訴人簽
    發系爭本票純因兩造係朋友關係，上訴人表示要借錢予人，要求被上訴人簽發範
    本供作參考，為此，求為確認系爭本票債權不存在。又伊以為開立本票須鈐蓋印
    章才生效。並聲明駁回上訴人之上訴。
二、上訴人則以：（一）被上訴人既自承系爭本票為其所簽發，即應依本票之文義擔
    保本票之支付。（二）被上訴人於八十九年五月五日以發生車禍為由，向上訴人
    借款新台幣（以下同）三萬四千元，嗣於同年六月十五日，再向上訴人借貸五萬
    元，其中包含被上訴人偕同上訴人至上訴人房東處要求退還之押租金五千元，被
    上訴人又於同年七月五日，以開設東資企劃行銷有限公司（以下簡稱東資公司）
    之分公司為由，再向上訴人借貸現金三萬九千元，至此，被上訴人向上訴人借款
    金額共計十二萬三千元。而被上訴人於同年七月二十一日擬再向上訴人借款，上
    訴人即要求被上訴人簽發附表編號一本票，將前述三次借款之金額合計載明於本
    票上，並於該張本票背面書寫「於八十九年九月份開始分期還款」等文字。被上
    訴人嗣於同年七月二十六日再向上訴人借款二萬四千元，上訴人為求保障，乃要
    求被上訴人再書立附表編號二該紙本票，且因被上訴人曾承諾其可於八十九年七
    月一日償還向上訴人借貸之第一筆借款，故上訴人要求必須由八十九年七月一日
    起算利息，並要求被上訴人於附表編號二本票填寫到期日為八十九年七月一日。
    （三）被上訴人係東資公司開發部經理，為商場老手，依其知識經驗，豈有不知
    簽發本票供他人作範本參考，應取回銷毀，且若僅簽發範本供作參考，被上訴人
    於發票人欄大可以非本人之真實姓名代之，而不須以自己之姓名簽寫，亦無須於
    附表編號一本票背面書寫上開分期還款等文字。（四）若被上訴人未積欠上訴人
    款項，焉有任意簽發本票交予上訴人之理，且上述分期還款之記載，即可反推有
    借款存在，否則分期還款將無法解釋等語，資為抗辯。並聲明（一）原判決主文
    第一項暨第三項關於訴訟費用負擔部之判決均廢棄。（二）右廢棄部分，被上訴
    人在第一審之訴駁回。（三）第一、二審訴訟費用由被上訴人負擔。
三、兩造不爭執事實：
（一）上訴人主張系爭本票二紙係被上訴人簽親簽乙節，業據提出本票原本二紙為證
      ，被上訴人未予否認，堪信為真。
（二）上訴人主張其曾於八十九年五月五日付三萬四千元予被上訴人；又同年六月
      中旬被上訴人曾陪同其向其房東索回押金五千元，其將該五千元交予被上訴人
      等事實，為被上訴人所是認，款部分，並有上訴人提出之高雄區中小企業銀
      行匯款回條一紙在卷可按，均堪信為真實。
    原審依據上述兩造不爭事實，判決確認除上述三萬九千元外，系爭本票債權對被
    上訴人不存在，被上訴人就本部分不服，提起上訴，惟嗣經撤回，而告確定。故
    本院僅就其餘十萬八千元部分予以審酌。
四、按依法律之規定，有使用文字之必要者，得不由本人自寫，但必須親自簽名；又
    如有用印章代簽名者，其蓋章與簽名生同等之效力，民法第三條第一項、第二項
    定有明文。系爭本票既經被上訴人親簽，業敘如前，依上述法條，即生效力，印
    章之有無，並不生影響，是被上訴人於本審辯以：系爭本票無印章，應不生效力
    云云，顯屬無據。退步而言，縱認被上訴人係因誤解簽名、印章之法律性質，而
    為錯誤之發票行為，惟錯誤之意思表示須該等錯誤、不知事情，非由表意人自己
    之過失而致，始得撤銷該意思表示，民法第八十八條第一項規定明甚，乃被上訴
    人自述經商多年，竟不知本票一經發票人簽名，毋庸蓋章，即成立、生效，徵諸
    社會常情，伊之不知、錯誤，顯係出於自己之過失，而不得撤銷簽發系爭本票之
    意思表示。是系爭本票合法有效，殆無疑義，合先敘明。
五、次按票據債務人以其自己與執票人間所存抗辯之事由，對抗執票人，為法之所許
    ；金錢借貸契約，屬要物契約，應由貸與人就交付金錢之事實負舉證之責（最高
    法院四十七年台上字第一六二一號、六十九年台上字第三五四六號判例參照）。
    準此，被上訴人自得以伊與上訴人間並無債權債務關係存在為由對抗上訴人，且
    應由上訴人就交付金錢之事實負舉證責任。經查，上訴人主張其借貸十萬八千元
    予被上訴人之事實，就其中於八十九年六月中旬借予之四萬五千元，固舉證人鍾
    桂美為證，然觀諸該證人於原審僅稱：「甲○○八十九年六月中旬向我借四萬五
    千元，我當天給她... 甲○○當天搬家，我幫忙她，有看到乙○○到甲○○處向
    她拿一筆錢，至於是否是我給的，我就不清楚了」云云（見原審九十年三月一日
    言詞辯論筆錄），尚難認定所謂上訴人所交付予被上訴人者，即其先前交付予上
    訴人之四萬五千元，是無從據為有利於上訴人之判斷。再者，上訴人就其於八十
    九年七月間先後貸予被上訴人三萬九千元、二萬四千元等事實，均未能舉證以實
    其說。至於上訴人另以：附表一本票背面所載「於八十九年九月份開始分期攤還
    」即足徵有借款存在云云，惟上開文字至多說明兩造或有借貸、還款之約定，不
    足證明上訴人確已交付金錢、借貸契約生效。
六、綜上所述，上訴人主張其借貸十萬八千元予被上訴人之事實，難認為真。原審因
    而就該部分為上訴人敗訴之判決，核無不合。上訴人上訴為無理由，應予駁回。
七、結論：本件上訴為無理由，依民事訴訟法四百四十九條第一項、第七十八條，判
    決如主文。
中      華      民      國    九十    年    十二    月    十九          日
                                臺灣高雄地方法院民事第二庭
~B審判長法官  吳進寶
~B法      官  陳建中
~B法      官  甯  馨
右為正本係照原本作成。
本判決不得上訴。
中      華      民      國    九十    年    十二    月    十九          日
~B法院書記官  鄭淑華
附表：
┌────┬───────┬──────┬─────┬───────┐
│  編號  │  發  票  日  │ 到  期  日 │  金  額  │  票  號      │
│        │              │            │（新台幣）│              │
├────┼───────┼──────┼─────┼───────┤
│   １   │   89.07.21   │  未  載    │  123,000 │  146601      │
├────┼───────┼──────┼─────┼───────┤
│   ２   │   89.07.26   │  89.07.01  │   24,000 │  146603      │
└────┴───────┴──────┴─────┴───────┘


司法院資訊處製作；財團法人民間司法改革基金會備份。
